【裁判字號】    94,重訴,220
【裁判日期】    950426
【裁判案由】    確認優先承購權
【裁判全文】
臺灣板橋地方法院民事判決             94年度重訴字第220號
原      告  甲○○
            戊○○
上 列二 人
共      同
訴訟代理人  薛松雨  律師
            王玫君  律師
            林佳薇  律師
            蔡正廷  律師
被      告  己○○  住台北縣新莊市○○路425號
訴訟代理人  丁○○  住台北縣五股鄉○○路102號
            丙○○  住同上
上列當事人間請求確認優先承購權事件，經本院於民國九十五年
四月十二日言詞辯論終結，判決如下：
    主  文
原告之訴駁回。
訴訟費用由原告負擔。
    事實及理由
一、原告主張：
  (一)、原告甲○○於民國（下同）七十三年六月一日向訴外人致
      和皮革工業股份有限公司（現更名為致和新興業股份有限
      公司（下稱致和公司）承租其所有坐落台北縣五股鄉○○○段坑口小段344 、344-7 、344-8 、344-9 、344-10、
      344-12 、348、355 、355-5 、355-6 、355-7 、355-8
      、355-9 、370 、370-1 等地號土地（詳如附表二）；原
      告戊○○則於同年月十五日向致和公司承租其所有坐落同
      小段344 、344- 10 、348 、349 、355-2 、355-7 、37
      0 、370-1 等地號土地（詳如附表三），以興建廠房、辦
      公室及構築附屬道路；租期均為十五年，期間屆滿原告如
      有續租之必要，則原告有優先承租權；租金每坪二十五元
      ，每月月中以現金給付；租期屆滿出租人致和公司如欲收
      回不再出租時，應補償承租人即原告建築廠辦之費用，其
      金額由雙方協議之。原告甲○○於租地後在其上興建之建
      物係門牌號碼為台北縣五股鄉○○村○○路○ 段2-4 號、
      2-6 號1 樓之房屋；原告戊○○於租地後在其上興建之建
      物係門牌號碼為同路段2-5 號、2-6 號2 樓、2-7 號之房
      屋，而上開建物均係原告委由訴外人辛○○承攬興建；原
      告甲○○係上開2-4 號、2-6 號1 樓之房屋稅籍之納稅義
      務人，原告戊○○係2-5 號、2-6 號2 樓、2-7 號房屋稅
      籍之納稅義務人；上開2- 4號、2-5 號、2-6 號、2-7 號
      之房屋，均係未辦保存登記之建物，而未辦保存登記之建
      物其所有權由原使建築者取得，則上開建物為原告所有。
  (二)、原告向致和公司租地建廠房及辦公室，係為經營皮革之PU
      COATING 生產作業之用：查原告戊○○於七十二年四月二
      十一日聖濠工業股份有限公司（下稱聖濠公司）核准設立
      登記時為該公司之股東，而聖濠公司之營業項目為柔軟塑
      膠皮製品加工及買賣業務、皮革【面皮榔皮單寧】買賣業
      務等，而致和公司係於五十七年一月五日設立，原董事長
      為林榮，後為其長子林慶文繼任董事長，致和公司本身之
      主要業務即為皮革【面皮榔皮單寧】買賣業務、上項原料
      及製成品之進出口業務等，於七十三年間林慶文為致和公
      司之董事，而因聖濠公司當時即係向致和公司買取皮革原
      料榔皮，之後由戊○○及甲○○向致和公司租地建廠房從
      事榔皮之PU COATING加工製造，所製成之柔軟塑膠皮製品
      再出售於聖濠公司及其他出口貿易公司。嗣於七十七年七
      月六日戊○○與其他股東於香港投資設立香港艾保利有限
      公司，而甲○○亦於八十五年十月二十三日加入為該公司
      之股東，而戊○○、甲○○之柔軟塑膠皮製品即出口予香
      港艾保利有限公司。嗣因合作關係戊○○及致和公司之林
      慶文等人投資於八十二年六月二十九日設立之台灣艾保利
      有限公司，而戊○○及致和公司之林慶文則均為該公司之
      董事。由上可知，因原告與致和公司及林慶文等之間因生
      意上之合作關係密切，則原告向致和公司租地建廠，實屬
      正常之事。
  (三)、再依地政事務所八十九年之測量圖所載，上開2-4 號房屋
      之面積為4371.26 平方公尺，約為1322坪；2-6 號房屋之
      之面積為556.74平方公尺，約為168 坪；兩者合計約為14
      90坪，與原告甲○○與致和公司所簽訂之契約第二條所載
      承租之面積約1500坪大致相符。而2-5 號之面積為4465.1
      3 坪方公尺，約為1350坪；2-6 號2 樓之面積為537.24平
      方公尺，約為162 坪；2-7 號房屋之面積為373.79平方公
      尺，約為113 坪；三者合計約為1625坪，亦與原告戊○○
      與致和公司所簽訂之契約第二條所載承租之面積約1500坪
      之內容相差不超過百分之十，可謂大致相符。
  (四)、原告戊○○及甲○○向致和公司租地建廠房從事榔皮之PU
      COATIN G加工製造，原告於租賃期限屆滿後，仍依契約約
      定方式給付租金，就前開租賃建屋之基地繼續使用、收益
      ，出租人致和公司從未表示反對之意思，上開租地建築房
      屋契約，依民法第四百五十一條規定，已視為不定期繼續
      契約。嗣於八十八年十月間因在國內加工已不具競爭力，
      原告乃將PU COATING之加工生產工作移往泰國，當時因致
      和公司出現財務危機，無法給付原告補償費，原告與致和
      公司達成協議，由原告將系爭房屋租與致和公司使用，雙
      方同意地租與房租相抵，俟致和公司有財力支付補償費時
      ，雙方再於致和支付補償費後終止租約。
  (五)、嗣本院民事執行處於九十四年二月二十四日，以九十三年
      度執字第四九二七號清償債務事件，將致和公司如附表一
      所示之土地拍定於拍定人即被告，原告甲○○、戊○○分
      別於同年三月一日、三月四日，向本院民事執行處主張原
      告等係基於系爭拍定土地之承租人地位，依民法第四百二
      十六條之二、土地法第一百零四條之規定，分別就原告所
      有建築物及附屬道路之基地，有依同樣條件優先購買之權
      ，惟被告否認原告之優先購買權，原告有提起確認訴訟之
      法律上利益。
  並聲明求為判決：確認原告就附表一所示之土地有優先承買權
  。
二、被告抗辯稱：
  (一)、原告固主張與致和公司間有租賃關係，惟原告未能提出土
      地出租建廠合約書原本，亦未能提出致和公司所開立之統
      一發票，或給付租金，或押租金之證明，且依據中華電信
      網路電話簿之資料顯示，系爭土地上目前尚有其他公司進
      駐，其中柏力開發科技股份有限公司係向致和公司承租廠
      房。又致和公司於七十三年十月間，向華南銀行借款時，
      已書立切結書，表示未將系爭土地出租予任何人。原告主
      張租金相互抵銷部分，與常情不符。再台北縣五股鄉○○○段坑口小段34 4-10 地號之土地，於七十三年年六月間
      ，為林榮所有，而同小段348-1 、355-2 、370 、370-1
      地號之全部或部分土地，為林陳束所有，致和公司如何將
      他人之土地出租予原告，且簽訂長達十五年之租地建屋契
      約。原告甲○○係於七十三年六月一日，與致和公司簽訂
      土地出租建廠合約書，而原告甲○○之住址記載為：高雄
      市○○路一五四號，但高雄市○○路一五四號，原係高雄
      市○○路三十二號，於七十三九月二十日門牌號碼整編，
      原告甲○○於七十三年六月一日簽立土地出租建廠合約書
      時，門牌號碼尚未整編，原告甲○○如何能預知整編後之
      門牌號碼，足見原告與致和公司間，並無租賃關係。
  (二)、依據「林務局農林測量隊航照圖」顯示，台北縣五股鄉○○路○段2-6 號及2-7 號建物，於七十一年八月十二日前
      ，均已經建築完成，台北縣五股鄉○○路○段2-4 號左半
      部之建物，係於七十二年十月二十二日，已經建築完成，
      右半部之建物，則於七十三年六月五日已經建築完成，原
      告主張於七十三年六月一日、同年月十五日，始租地建屋
      一事，顯與事實不符。
  (三)、又房屋稅條例第四條規定，房屋稅之納稅義務人有四種：
      房屋所有權人、共有人、房屋之典權人、現住人及使用人
      等人，房屋稅之納稅義務人，並不一定係房屋之所有權人
      ，自不能以房屋稅繳納書遽認建物所有權歸屬。
  並答辯聲明：原告之訴駁回。
三、本院之判斷：
  (一)、本件爭點為：本院九十三年度執字第四九二七號強制執行
      程序所拍定如附表一所示之土地，原告是否有土地法第一
      百零四條第一項之優先承買權？
  (二)、按土地法第一百零四條條第一項係規定租用基地建築房屋
      之承租人，於出租人之基地出賣時，有優先購買之權，其
      出租人於承租之房屋出賣時，有優先購買權，旨在使基地
      與基地上之房屋合歸一人所有，以盡經濟上之效用，並杜
      紛爭，如基地承租人於基地上根本未為房屋之建築者，當
      無該條項規定之適用（最高法院六十五年台上字第五三０
      號判例意旨參照），換言之，必須具備「租地」與「建屋
      」二要件，始能主張該條項之優先承買權。
  (三)、原告主張向致和公司承租如附表一所之土地，固據提出原
      告甲○○、戊○○與致和公司之土地出租建廠合約書影本
      二份（原證一）為證，惟該土地出租建廠合約書為私文書
      ，必先證其真正，始有形式上之證據力，被告已否認其真
      正，原告負有證其真正之責，觀之民事訴訟法第三百五十
      七條規定自明。本院多次諭知原告應提出該土地出租建廠
      合約書之原本，原告未遵期提出，自難認其有形式之證據
      力。退步言之，縱認該土地出租建廠合約書為真正，但查
      ：1.由該土地出租建廠合約書所示原告向致和公司承租之
      土地僅有五股鄉○○○段坑口小段三四四、三四四之十地
      號等二筆土地，並不包括其餘原告主張確認之十六筆土地
      ，且該二筆土地中之第三四四之十地號土地，於七十三年
      六月間，為林榮所有，此有土地登記簿謄本在卷可稽（見
      被告證五），並非致和公司所有，雖出租人不以土地所有
      人為限，但出租期限長達十五年之久，影響土地所有人之
      權益甚巨，按諸常理，一般之土地所有人應不會同意為之
      。2.又上開土地出租建廠合約書有關戊○○部分，租賃土
      地地號為台北縣觀音坑段坑口小段344 、344-10地號，而
      有關甲○○部分，租賃土地地號為同小段344 地號，其中
      344 地號土地，竟分別出租與二人建屋，與租地建屋之常
      情不符。3.依上述土地出租建廠合約書所示，原告甲○○
      係於七十三年六月一日與致和公司簽約，且該合約書有關
      原告甲○○之住址，記載為：高雄市○○路一五四號，但
      高雄市○○路一五四號，係於七十三年九月二十日，始由
      高雄市○○路三十二號整編而來，此有高雄市三民區第二
      戶政事務所九十五年三月二日高市民二戶字第０九五００
      ０一九００號函暨所附門牌整編對照表在卷可稽（本院卷
      第二三二頁、第二三三頁），亦即在七十三年九月二十日
      前，並無高雄市○○路一五四號，原告甲○○於七十三年
      六月一日簽立該合約書時，門牌號碼尚未整編，原告甲○○如何能預知整編後之門牌號碼，而將之記載於該合約書
      上，原告此部分之主張顯與事實不符。原告雖引用「高雄
      市道路名牌及門牌編釘自治條例」第十四條暨「高雄市政
      府民政局所屬各區戶政事務所整編門牌作業注意事項」規
      定，認為民政機關重新整編門牌，事先均會徵詢當地居民
      意見，並將新舊門牌並存掛釘半年，原告甲○○事先已受
      通知門牌將行整編，而於租賃契約上載明新編後之住址，
      合於常情云云，但查，原告所引用之「高雄市道路名牌及
      門牌編釘自治條例」第十四條，係規定「門牌編釘後如有
      變更者，戶政事務所應實地勘查後改（整）編並先行黏貼
      粉紅色堅韌紙質臨時門牌，變更者，附註原道路名稱號碼
      及變更日期，新編者，加申請日期，將將變更部分編造新
      舊門牌對照表，層報本府備查並通報有關機關」，由是觀
      之，該條係規定有關門牌整編後之作業流程，並未涉及原
      告所謂「整編前之徵詢當地居民意見」部分，而原告所引
      「高雄市政府民政局所屬各區戶政事務所整編門牌作業注
      意事項」，係高雄市政府於八十二年七月十七日發布（見
      被告證八），與原告甲○○簽訂契約之七十三年六月一日
      ，時間相距甚遠，原告此部分之主張，自不足採。4.上開
      土地出租建廠合約書之簽約日期為七十三年六月一日、同
      年月十五日，但致和公司向華南商業銀行辦理抵押貸款時
      ，已聲明如附表一所示之土地，確無任何租賃關係存在，
      此有華南商業銀行北三重分行九十五年三月一日華北三放
      字第三八號函附之致和公司、林榮、林陳束於七十三年六
      月二十六日書立之切結書在卷可稽（本院卷第二二九頁、
      第二三０頁），足證上開土地並未出租予任何人，更遑論
      出租土地予原告建屋。綜上，原告提出之土地出租建廠合
      約書，並無實質上證據力，亦即不能證明原告就如附表一
      之土地有租賃關係。
  (四)、原告又主張原告戊○○為聖濠公司之股東，而聖濠公司之
      營業項目為柔軟塑膠皮製品加工及買賣業務、皮革【面皮
      榔皮單寧】買賣業務等，而致和公司原董事長為林榮，後
      為其長子林慶文繼任董事長，致和公司本身之主要業務即
      為皮革【面皮榔皮單寧】買賣業務、上項原料及製成品之
      進出口業務等。後原告戊○○與其他股東於香港投資設立
      香港艾保利有限公司，而原告甲○○亦加入為該公司之股
      東，嗣戊○○及致和公司之林慶文等人設立之台灣艾保利
      有限公司，而戊○○及致和公司之林慶文則均為該公司之
      董事等情，固據提出聖濠公司之營利事業登記證、經濟部
      公司執照及股東名簿為證、致和公司之變更登記事項卡及
      董監事名冊、艾保利有限公司之登記資料及股份轉讓證明
      書、營利事業登記證、董事、股東名單及公司章程等為證
      （原證三、四、五、六），惟此僅能證明原告與致和公司
      及林慶文等之間，有生意上之合作關係，究不能以此推論
      原告有向致和公司租地建屋之事實。
  (五)、原告主張原告甲○○於承租系爭土地上興建台北縣五股鄉
      ○○村○○路○ 段2-4 號、2-6 號1 樓房屋，而原告戊○○則於承租系爭土地上興建同路段2-5 號、2-6 號2 樓、
      2-7 號房屋乙節，固提出房屋稅繳納書之影本一份（原證
      二）為證，惟查：1.依房屋稅條例第四條規定，房屋稅之
      繳納人可能係房屋所有人、典權人、管理人、現住人、承
      租人等，不一而足，可見稅籍登記僅為行政上課征稅捐之
      依據，尚難遽憑房屋稅籍資料，作為房屋所有誰屬之唯一
      證明（最高法院九十三年台上字第二一五五號判決意旨參
      照）。又原告主張其租地建屋之時間為七十三年間，而原
      告提出之房屋稅繳納書僅有八十八年度至九十三年度，不
      包括七十三年度至八十七年度之房屋稅繳納書，是原告提
      出之房屋稅繳納書，並不足以證明原告於七十三年間，有
      租地建屋之事實。2.被告認為原告主張租地建屋之台北縣
      五股鄉○○路○段2-6 號及2-7 號房屋，於七十一年八月
      十二日前已經建築完成，同段2-4 號左半部之建物，於七
      十二年十月二十二日已經建築完成，右半部之建物，於七
      十三年六月五日已經建築完成，並提出「林務局農林測量
      隊航照圖」三張為證（見被證七），而依該航照圖所示，
      現址確有建物存在，原告雖稱系爭土地於原告七十三年六
      月間承租前固有其他建物或工作物存在，然於原告承租後
      ，有將系爭土地上之地上物拆除重建，但此為被告所否認
      ，依民事訴訟法第二百七十七條規定，原告就其主張之事
      實有舉證責任，原告未能舉證以實其說，自不足採。綜上
      ，原告提出之房屋稅繳納書，並不足以證明原告有於七十
      三年六月間承租系爭土地，並興建上述2-4 號、2-6 號1
      樓、2-5 號、2-6 號2 樓、2-7 號房屋之事實。
  (六)、原告聲請訊問證人乙○○、庚○○，以證明原告有租地建
      屋之事實，經查：該二位證人之證言節錄如附件所示，由
      該二人之證言觀之，證人乙○○之證言僅能證明其於七十
      四年底、七十五年初，開始為原告代工，地點在致和工廠
      之右邊，大約代工四年多等事實。證人乙○○雖亦證稱：
      「... ，辛○○告訴我，他說在現場工廠是原告請他蓋工
      廠，... 」一語，惟其係聽聞辛○○之陳述，原告復未能
      舉證證明辛○○確有為原告建築工廠之事實，是證人乙○○之證言，並不足以證明原告有租地建屋之事實。另證人
      庚○○之證言亦僅能證明其曾任職於致和公司，乙○○有
      為致和公司及原告甲○○工作等事實而已，不足以證明原
      告有租地建屋之事實。綜上，證人乙○○、庚○○之證言
      ，並不能證明原告有其主張之租地建屋之事實。
  (七)、原告主張依民法第四百五十一條規定，認為已視為不定期
      租賃云云，惟原告既未能證明有租地建屋之事實，有如前
      述，自不生不定期租賃之問題。又原告主張其與致和公司
      約定以地租與房租相抵部分，亦為被告所否認，原告亦未
      能舉證以實其說，洵不足採。
  (八)、綜上所述，原告未能證明有租用系爭如附表一所示土地，
      以建築房屋之事實。從而，原告求為判決確認原告就附表
      一所示之土地有優先承買權，即屬無據，應予駁回。
  (九)、本件論證已臻明確，兩造其餘主張、陳述及所提之證據暨
      攻擊防禦方法，經本院審酌後，認均與本案判斷結果無影
      響，毋庸再予一一審酌，附此敘明。
  (十)、又本件事證已明，且致和公司之負責人林榮於七十三年六
      月二十六日，已書立切結書表明如附表一所示之土地，確
      無任何租賃關係存在，有如前述，自無再為傳訊原告所謂
      致和公司之代理人林慶文之必要，原告聲請再開辯論，應
      予駁回，併此敘明。
四、據上論結：本件原告之訴為無理由，依民事訴訟法第七十八
    條、第八十五條第一項前段，判決如主文。
中    華    民    國    95    年    4     月    26    日
                  民事第一庭法  官  李世貴
以上正本係照原本作成。
如對本判決上訴，須於判決送達後20日內，向本院提出上訴狀，
上訴臺灣高等法院）。
中    華    民    國    95    年    4     月    28    日
                            書記官  曹復
附件：
證人乙○○、庚○○之證言節錄如下：
      1.證人乙○○部分：
        原告訴訟代理人
          你以前幫那位原告代工？
        證人
          原告兩位都有。
        原告訴訟代理人
          代工什麼？是否說明？
        證人
          休閒鞋的ＰＵ皮的代工。
        原告訴訟代理人
          何時開時幫原告代工？
        證人
          大約74底75年初年間左右。
        原告訴訟代理人
           在哪裡代理？
        證人
          在致和工廠進去的右邊。
        原告訴訟代理人
          代工到何時？
        證人
          大約四年多，我再交給我弟弟。
        原告訴訟代理人
          證人當時是原告甲○○、原告戊○○分別或一齊叫你
          作？
        證人
          是分別叫我做的。有兩條生產線。
        原告訴訟代理人
          你是否知道當時工廠是何人所有？
        證人
          當時ＰＵ有八十公尺，辛○○告訴我，他說在現場工
          廠是原告請他蓋工廠，辛○○有請教我生產線要怎樣
          排。
        原告訴訟代理人
          代工情形如何？
        證人
          ＰＵＣＯＡＴＩＮＧ壹組要十五個人，機器是租的，
          我出工，用材計工。
        被告訴訟代理人丙○○
          (1)你幫原告代工，你的公司名稱？
          (2)翔溢企業社何時成立？你是否是負責人？何時結束
            ？
          (3)你幫原告時，他們公司名稱？
          (4)何時蓋廠房的？是否一次蓋好？其蓋好的次序？（
            提示廠房的圖）
          (5)你在那一間廠房代工？你使用廠房有無幾付租金？
          (6)你何時生產？是否73、4年就開始？
        證人
          (1)先前是翔溢企業社，後來就沒有，直接報員工薪資
            。
          (2)73、74年間，我有被處罰過，之後就沒有用。我是
            負責人。大約一、兩年左右。
          (3)原告甲○○的是艾保利公司、原告戊○○是聖濠公
            司。我確定。
          (4)73、4 年間就是代工那時候，是否一次蓋好，何者
            先蓋，我不清楚。
          (5)是在黃的部分（被訴代稱那是2 之5）， 我是代工
            ，沒有付租金。
          (6)機器進來就做了，時間不記得，大約是73、74
              年間。
        （以上見本院卷第一二一頁至第一二三頁）
      2.證人庚○○部分：
        原告訴訟代理人林律師
          (1)證人的職業？何工作？
          (2)服務地點在何處？
          (3)五股鄉○○路○段二之四、二之五是誰的？
          (4)74年到88年上述地址廠房是租給誰？是誰使用？
          (5)你是否認識乙○○？是否就是你說的吳先生？
          (6)乙○○是為誰作ＰＵ？
          (7)你是認識原告？
        證人
          (1)我是工人，原來在屏東大盟公司，74年到台北就到
            致和公司服務到現在。
          (2)致和公司在五股鄉○○路○段二號。
          (3)我們老闆有租給人家，但是是誰我不知道，住址哪
            裡我也不太知道。
          (4)我知道老闆有租給別人做ＰＵ、榔皮，74年有一位
            吳先生在做，他不做的時候是別人在做。
          (5)是那位乙○○。他有幫我們公司作，也有幫別的公
            司作。
          (6)那時乙○○有幫原告吳先生作，原告戊○○是另一
            家公司，乙○○有無幫戊○○作我不清楚。
            那兩位
          (7)原告我都有看過，就是在工廠裡面我有看過他們。
        被告訴訟代理人
          (1)證人是74年何時到致和公司上班？
          (2)到職後有無離開過？
          (3)證人有無看到原告甲○○、原告戊○○與致和公司
            簽租賃契約？
          (4)74年11月你到職之後，四棟廠房是否已蓋好？
          (5)你有看到原告有無給付租金給致和公司？
          (6)80年初有無別的公司在系爭的地址做？
        證人
          (1)74年10月底去報到，11月正式上班。
          (2)沒有離開過。
          (3)我不知道他們的事。我有看到原告甲○○、原告陳
            正山他們在公司進進出出。
          (4)我到職時，那廠房已蓋好。
          (5)我不知道租金的事。
          (6)80年有看到其他包工在那裡作。
        原告訴訟代理人 林律師
          證人在致和公司的職務？工作內容？
        證人
          我是廠長，但管理工廠部分，與財務無關。
        （以上見本院卷第一五四頁、第一五五頁）


司法院資訊處製作；財團法人民間司法改革基金會備份。
